臺北高等行政法院判決　　　　　　　　　　　　　　　九十二年度簡字第八○五號
　　原　　　告　甲○○
　　被　　　告　財政部臺北市國稅局
　　代　表　人　張盛和（局長）
　　訴訟代理人　乙○○
右當事人間綜合所得稅事件，原告不服財政部中華民國九十二年十月二十三日台財訴
字第○九二○○四九五三四號訴願決定（案號：第00000000號），提起行政
訴訟。本院判決如左：
　　主  文
原告之訴駁回。
訴訟費用由原告負擔。
　　事實及理由
一、程序說明
    本件依原告之聲明，訴訟標的之價額在新臺幣（下同）二十萬元以下，依行政訴
    訟法第二百二十九條第二項、第一項第二款規定及司法院民國（下同）九十二年
    九月十七日院台廳行一字第二三六八一號令，應適用簡易程序，本院並依同法第
    二百三十三條第一項規定，不經言詞辯論，逕行裁判。
二、事實概要
    原告八十七年度綜合所得稅結算申報，經被告初查核定綜合所得總額為四○六、
    八四七元，淨額為一四三、一九五元。原告對所核定之房屋租賃所得、購屋借款
    利息扣除額及免稅額等項目不服，申經復查，被告以九十二年七月十八日北國稅
    法字第○九二○二一五○六一號復查決定（下稱原處分）除核減租賃所得一○五
    、○四五元，變更核定綜合所得總額為三○一、八○二元，淨額為三八、一五○
    元，其餘未准變更。原告猶不服，提起訴願，經遭決定駁回，遂提起行政訴訟。
三、原告起訴意旨略稱：應扣減下列各項合法支出、費用計五○九、七九一元：(1)租
    賃所得部分，因承租人違約拒付租金，應扣除必要費用及其他成本六一、九二○
    元，實際租賃所得為八二、○八○元。(2)購屋貸款利息扣除額部分，就臺北市○
    ○○路○段六十四號之地下室（下稱系爭房屋），八十七年貸款利息為二二三、
    五三二元，乃為支出、費用，非其所得，應予全部扣減。(3)免稅額部分，計有本
    人、子劉佳豪（學生）、女劉瑞雯（學生）及前妻林麗芳四人；又因八十七年度
    贍養費三十六萬元付與前妻林麗芳，應予追加。故原告八十七年度綜合所得稅應
    納稅額為零云云。
五、經查：
  (一)租賃所得部分：
    1.按「個人之綜合所得總額，以其全年左列各類所得合併計算之：第一類：．．
      ．第五類：租賃所得．．．一、財產租賃所得及權利金所得之計算，以全年租
      賃收入或權利金收入，減除必要損耗及費用後之餘額為所得額。」、「本法第
      十四條第一項第五類第一款所稱必要損耗及費用，係指固定資產之折舊、遞耗
      資產之耗竭、無形資產之攤折、修理費、保險費、以及為使租出之財產能供出
      租取得收益所支付之合理必要費用。折舊、耗竭及攤折之減除，準用本法第三
      章第四節有關條文之規定。必要損耗及費用之減除，納稅義務人能提具確實證
      據者，從其申報數，其未能提具確實證據或證據不實者，稽徵機關得依省區（
      直轄市）主管稽徵機關核定之減除標準調整之。」為行為時所得稅法第十四條
      第一項第五類第一款及同法施行細則第十五條所明定。又「二、個人房屋如係
      以出租為目的，且於當年度有租金收入者，則該房屋之修繕費用應檢附合法支
      付憑證，於當年度綜合所得稅結算申報時，自該房屋租賃收入項下減除。三、
      前項修繕費用如未及於綜合所得稅結算申報時檢附合法支付憑證扣除者，可依
      本部核定之租賃收入，按必要費用標準計算其必要費用，自當年度租賃收入項
      下減除。」、「納稅義務人出租財產依法完納之地價稅、房屋稅及其附加捐，
      應屬取得租賃所得所支付之必要費用。」亦分別經財政部六十五年十一月五日
      台財稅第三七三六七號及七十四年五月一日台財稅第一五三三三號函釋在案。
      另財政部部訂頒之八十七年度財產租賃必要損耗及費用標準為百分之四十三。
    2.原告於八十四年間將所有臺北市○○○路○段六十八號地下一樓，出租予松樂
      花式撞球場，出租期間自八十四年六月二十五日至八十七年六月二十五日，每
      月租金為五○、○○○元，於每月二十五日支付，承租面積為該址全部，八十
      七年六月二十五日至八十九年六月二十五日止，每月租金為三五、○○○元，
      並以八十四年乙公字第二七五五號公證書及八十七年丙公（認）字第五○八八
      ○號公證書辦理公證，有公證租約附卷可稽，堪信為真實。至原告主張承租人
      違約拒付租金云云，查原告係於八十七年六月與同一承租人續約，出租該房屋
      至八十九年六月，如原告確有未能收取租金之情，豈有續約之理。是按公證租
      金核算房屋租金收入為四九五、○○○元（計算式：50,000×5＋35,000×7=
      495,000）。關於租賃必要費用部分，原告既未提示任何修繕系爭房屋及支出
      保險費之合法憑證，以憑核認，空言主張，並不足採。另有關購屋借款利息支
      出部分，查系爭房屋之取得登記日期為七十六年八月六日，而其貸款利息二二
      三、五三二元之貸款日期則為七十六年十一月三日，且係分次核貸，有土地、
      建物登記簿謄本及臺灣土地銀行分行函附卷可稽，難認該貸款與購置該房屋有
      關，是該利息支出即非屬取得租賃所得之合理必要費用，依收入成本費用配合
      原則，尚不得由租賃所得中扣除，原告主張其係分期繳費乙節，惟未提示任何
      資金流程供核，亦難採據。至臺北市○○○路○段六十四號一樓、鶯歌鎮及龜
      山鄉房屋之修繕費用與稅捐費用，則非該租賃所得之出租標的，核非取得該租
      賃所得之必要費用，自無費用扣抵之適用。再按出租財產之折舊及依法完納之
      地價稅、房屋稅及其附加捐，核屬取得租賃所得所支付之必要費用，本件依財
      政部訂頒百分之四十三之租賃必要費用為二一二、八五○元（計算式：
      495,000×43%=212,850）。綜上，核計租賃收入為四九五、○○○元、租賃必
      要費用為二一二、八五○元，是以，被告重行核計原告租賃所得為二八二、一
      五○元，與原核定租賃所得三八七、一九五元之差額一○五、○四五元，原處
      分准予核減，依法並無不合。
  (二)購屋借款利息扣除額部分：
    1.按「按前三條規定計得之個人綜合所得總額，減除左列免稅額及扣除額後之餘
      額，為個人之綜合所得淨額．．．二、扣除額：納稅義務人就左列標準扣除額
      或列舉扣除額擇一減除外，並減除特別扣除額．．．（二）列舉扣除額：．．
      ．５購屋借款利息：納稅義務人購買自用住宅，向金融機構借款所支付之利息
      ，其每一申報戶每年扣除數額以十萬元為限。但申報有儲蓄投資特別扣除額者
      ，其申報之儲蓄投資特別扣除額，應在上項購屋借款利息中減除；納稅義務人
      依上述規定扣除購屋借款利息者，以一屋為限。」、「本法第十七條第一項第
      二款第二目第五小目規定購屋借款利息之扣除，應符合左列各要件：一、以納
      稅義務人本人、配偶或受扶養親屬名義登記為其所有。二、納稅義務人本人、
      配偶或受扶養親屬於申報年度在該地址辦竣戶籍登記，且無出租或供營業使用
      。三、取具向金融機構辦理房屋購置貸款所支付當年度利息單據。」為行為時
      所得稅法第十七條第一項第二款第二目第五小目及同法施行細則第二十四條之
      三所明定。
    2.本件原告八十七年度綜合所得稅結算申報，列報其當年度向臺灣土地銀行古亭
      分行申貸購屋借款利息支出二二三、五三二元列舉扣除額，被告原核定依行為
      時所得稅法第十七條第一項第二款第二目第五小目規定，依限核定列舉扣除額
      為一○○、○○○元。原告主張應以實際支出利息二二三、五三二元認列扣除
      額云云。查該貸款標的係臺北市○○○路○段六十四號一樓及同市路段六十八
      號地下一樓等二棟房屋，其取得登記日期為七十六年八月六日，而貸款利息二
      二三、五三二元之貸款日期則為七十六年十一月三日，且係分次核貸，難認該
      貸款與購置系爭房屋有關，已如前述。且原告當年度並未設籍於臺北市○○○
      路○段六十四號一樓房屋；而臺北市○○○路○段六十八號地下一樓房屋則出
      租予營利事業使用，原告亦自行申報有租賃所得，皆與前揭認列購屋借款利息
      扣除額之法定規範要件不符，依法應不得認列該扣除額。惟被告原核定業已准
      予認列一○○、○○○元之扣除額，依行政救濟不利益變更禁止原則，原處分
      仍予維持，並無不合。
  (三)免稅額部分：
    1.按「一、免稅額：納稅義務人按規定減除本人、配偶及合於左列規定扶養親屬
      之免稅額。（一）．．．（二）納稅義務人之子女未滿二十歲，或滿二十歲以
      上，而因在校就學、身心障礙或因無謀生能力受納稅義務人扶養者。．．．（
      四）、納稅義務人其他親屬或家屬，合於民法第一千一百十四條第四款及第一
      千一百二十三條第三項之規定，未滿二十歲或滿六十歲以上無謀生能力，確受
      納稅義務人扶養者，．．．」為行為時所得稅法第十七條第一項第一款第二目
      及第四目所明定。八十七年度綜合所得稅之免稅額每人全年七萬二千元。次按
      「左列親屬互負扶養之義務：一、直系血親相互間。二、夫妻之一方，與他方
      之父母同居者，其相互間。三、兄弟姊妹相互間。四、家長家屬相互間。」、
      「負扶養義務者有數人時，應依左列順序定其履行義務之人：一、直系血親卑
      親屬。二、直系血親尊親屬。三、家長。四、兄弟姊妹。五、家屬。六、子婦
      、女婿。七、夫妻之父母。」、「因負擔扶養義務而不能維持自己生活者，免
      除其義務。」、「稱家者，謂以永久共同生活為目的而同居之親屬團體。」、
      「家置家長。同家之人，除家長外，均為家屬。雖非親屬而以永久共同生活為
      目的同居一家者，視為家屬。」分別為民法第一千一百十四條、第一千一百十
      五條第一項、第一千一百十八條前段、第一千一百二十二條及第一千一百二十
      三條所明定。又「所得稅法有關個人綜合所得稅『免稅額』之規定，其目的在
      以稅捐之優惠使納稅義務人對特定親屬或家屬盡其法定扶養義務。同法第十七
      條第一項第一款第四目規定．．．，得於申報所得稅時按受扶養之人數減除免
      稅額，固須以納稅義務人與受扶養人同居一家為要件，惟家者，以永久共同生
      活之目的而同居為要件，納稅義務人與受扶養人是否為家長家屬，應取決於其
      有無共同生活之客觀事實，而不應以是否登記同一戶籍為唯一認定標準，．．
      ．」復為司法院釋字第四一五號解釋所釋示。「．．．三、自申報八十五年度
      綜合所得稅起，納稅義務人申報扶養符合所得稅法第十七條第一項第一款第四
      目規定之其他親屬或家屬，應提出左列有關證明文件，據以減除免稅額：（一
      ）家長家屬關係且確受扶養之證明文件：1.納稅義務人與其他親屬或家屬有家
      長家屬關係而同居一戶者：如戶口名簿影本或身分證影本或其他適當證明文件
      。2.非同戶籍惟同居一家且確受扶養者：如村里長證明、受扶養者（或其監護
      人）註明確受納稅義務人扶養之切結書或其他適當證明文件。」亦有財政部八
      十六年二月二十日台財稅第000000000號之函釋。
    2.本件原告於辦理八十七年度綜合所得稅結算申報時，自行列報其本人、劉佳豪
      及林麗芳（重複列報配偶及扶養親屬免稅額）三人免稅額計二八八、○○○元
      ，經被告核定以林麗芳與原告並無配偶關係及劉瑞雯已滿二十歲，乃予剔除，
      核定原告當年度免稅額為一四四、○○○元。原告主張增列其子女劉瑞雯及其
      前配偶林麗芳之免稅額云云，查劉瑞雯為五十六年出生，當年度業已年滿二十
      歲，原告謂其女目前就讀於美國，惟並未能提示其在學證明文件以證明其仍在
      校就學，即與前揭法條規定，年滿二十歲之子女須在校就學，方得認列子女免
      稅額之法定要件不符。另查林麗芳為原告之前配偶，二人於七十五年五月九日
      離婚，並辦妥離婚登記，是原告與林麗芳於八十九年度並無婚姻關係，此有戶
      籍資料附卷可稽。又查林麗芳當年度設籍宜蘭縣羅東鎮○○路三五六號二樓之
      三，並非與原告同一戶籍，原告復未能提示林麗芳當年度與其同居一戶之證明
      文件，難認原告與林麗芳有以永久共同生活為目的而同居之事實，即原告與該
      受扶養人彼此間非家長家屬關係，其實際不論是否由原告扶養，亦與首揭規定
      家長家屬間之互負扶養義務條件不相符合。是原告主張增列劉瑞雯及林麗芳之
      免稅額，與法不合。至原告主張其仍須支付林君贍養費云云，因所得稅法並無
      支付贍養費得認列免稅額之規定，原告此部分主張與法不合，自難採據。從而
      ，被告僅核認原告及其子劉佳豪二人免稅額一四四、○○○元，洵無不合。
六、綜上所述，原告主張各節，均不足採，原處分於法並無不合，訴願決定遞予維持
    ，亦無違誤，原告起訴意旨，仍執陳詞及個人主觀之見解，請求變更訴願決定及
    原處分，改依其主張之方式核算稅額，為無理由，應予駁回。
據上論結，本件原告之訴為無理由，依行政訴訟法第九十八條第三項前段、第二百三
十三條第一項，判決如主文。
中　　　華　　　民　　　國　　九十三　　年　　　四　　　月　　 三十 　　日
                  臺 北 高 等 行 政 法 院  第 四 庭
                                           法    官　胡方新
右為正本係照原本作成。
本件以訴訟事件所涉及之法律見解具有原則性者為限，始得於本判決送達後二十日內
向本院提出上訴狀並表明上訴理由，如已於本判決宣示後送達前提起上訴者，應於判
決送達後二十日內補具上訴理由（均按他造人數附繕本），且經最高行政法院許可後
方得上訴。
中　　　華　　　民　　　國　　九十三　　年　　　四　　　月　　 三十 　　日
                                           書 記 官  陳幸潔
